【裁判字號】    98,易緝,53
【裁判日期】    980630
【裁判案由】    詐欺
【裁判全文】
臺灣板橋地方法院刑事判決              98年度易緝字第53號
公  訴  人  臺灣板橋地方法院檢察署檢察官
被      告  甲○○
上列被告因詐欺案件，經檢察官提起公訴（95年度偵緝字第2073
號、第2074號），本院判決如下：
    主  文
甲○○意圖為自己不法之所有，以詐術使人將本人之物交付，處
有期徒刑壹年；減為有期徒刑陸月，如易科罰金，以銀元參佰元
即新臺幣玖佰元折算壹日。
    事  實
一、甲○○與丁○○原係同事關係，甲○○於民國95年1 月前陸
    續向丁○○借款達新臺幣（以下同）21萬元，嗣於95年1 月
    初某日，甲○○基於意圖自己不法所有之犯意，在其等任職
    之臺北縣土城市○○路114 號6 樓「廣泉診所」，向丁○○
    佯稱其欲籌措資金開設老人安養中心，先前借款21萬元可轉
    做投資款，並偕同丁○○前往看屋且向仲介人員表示欲租用
    房屋開設老人安養中心，丁○○信以為真陷於錯誤，同意將
    前開21萬元借款轉作投資款，並於95年2 月24日再行轉帳79
    萬元至甲○○所有之臺北縣土城市農會00000000000000帳戶
    內。詎甲○○並未開辦老人安養中心，且避不見面，丁○○
    始知受騙。
二、案經丁○○告訴臺灣板橋地方法院檢察署檢察官偵查起訴。
    理  由
壹、程序部分：
    按被告以外之人於審判外之陳述，雖不符刑事訴訟法第159
    條之1 至第159 條之4 之規定，而經當事人於審判程序同意
    作為證據，法院審酌該言詞陳述或書面陳述作成時之情況，
    認為適當者，亦得為證據；當事人、代理人或辯護人於法院
    調查證據時，知有刑事訴訟法第159 條第1 項不得為證據之
    情形，而未於言詞辯論終結前聲明異議者，視為有前項之同
    意，刑事訴訟法第159 條之5 第1 項、第2 項分有明文。經
    查，本判決下列所引用之被告以外之人於審判外之陳述（包
    括書證），檢察官及被告於本院言詞辯論終結前均未聲明異
    議，本院審酌上開證據資料製作時之情況，尚無違法不當及
    證明力明顯過低之瑕疵，亦認為以之作為證據應屬適當，故
    揆諸前開規定，認前揭證據資料有證據能力。
貳、實體部分：
一、訊據被告甲○○固不否認邀約告訴人丁○○投資開設老人安
    養中心之事實，惟矢口否認有何詐欺取財犯行，辯稱：伊曾
    向丁○○借款21萬元未還，嗣伊向丁○○提及伊要開設老人
    安養中心，丁○○有意投資100 萬元，連同之前伊欠丁○○
    之21萬元，丁○○再投資79萬元，但鄭族芬投資的79萬元被
    欲投資開立老人安養中心的金主陳友倫（或是陳民倫）拿走
    後，陳友倫就不知去向，伊並未詐欺丁○○云云。經查：
(一)上揭犯罪事實，業據證人即告訴人丁○○於本院審理時證稱
    ：「剛開始有借錢幾萬元，三萬、五萬的。好像沒有還，陸
    陸續續借錢共21萬」、「（檢察官問：一開始有轉帳給他79
    萬，另外借款部分是21萬，總共是100 萬？）是的」、「（
    檢察官問：21萬借給他的時候是投資？還是借款？）一開始
    是借款沒有錯」、「（審判長問：21萬元後來有還你？）沒
    有。他說連同之前借款21萬湊成一筆整數轉成投資的錢」、
    「他說要開安養院，他有帶我去看房子」、「（檢察官問：
    他有叫我幫他打電話給房屋仲介，然後後來有叫我幫他印名
    片，還想做個海報，並且託我們診所裡面的人作企劃，後來
    不了了之，我有看到甲○○跟他聯繫。還透過我催促對方，
    但是後來不了了之」、「（審判長問：剛才提到被告為了開
    安養院，透過你去聯絡一些人，是多久？）好幾個月，幾天
    會做一次，打電話給縣政府問開安養院的事情，問說要哪些
    要件才可以申請，聯絡仲介租房子，我聯絡好幾次，我也有
    跟仲介去看房子，他說他也有聯絡」、「（審判長問：你們
    這好幾個月沒有做什麼事？都是處理房子？）是的，後來沒
    有租到，因為房租很貴，後來他倒了我的錢，就不了了之，
    我轉帳之後，被告並沒有對於要成立安養院作任何事情，後
    來友人跟我說他連夜搬走」等語（詳本院98年5 月5 日審判
    筆錄第12-14 頁），且證人即廣泉診所之醫師乙○○於本院
    審理時亦證稱：「（檢察官問：甲○○在你的診所期間，有
    無聽說他要開一家安養中心？）有」、「（檢察官問：甲○○有無邀你入股？）有。他還有邀丁○○及其他外面的人，
    及我們的護理長，但是護理長沒有答應」、「（檢察官問：
    當時甲○○說要開安養中心，他有無提供相關的資料給你看
    ？）有，他說他曾在花蓮有開過安養中心，他有拿出當初他
    在花蓮安養中心的資料」、「（檢察官問：後來他說要開安
    養中心，他有無告訴你相關的計畫？）有。他預計在土城的
    明德路及延吉路交岔口的空置大樓。他打算承租該大樓」、
    「（檢察官問：他預計要投資多少，而希望你們加入多少？
    ）印象中是二千萬元，他跟鄭小姐說多少，我不知道，他希
    望我可以投資三、四百萬。後來因為他在過程中，他會跟我
    說每一次的進度，但是我發現他說出的都不吻合，後來我私
    下問該大樓的管理員詢問，該處是否有施工，但管理員都說
    沒有」、「（檢察官問：從甲○○跟你提說要開安養院到你
    私下去向管理員詢問，過了多久？）約二個月。表示這二個
    月他都沒有去問過房子的事情」、「（檢察官問：這二個月
    期間，他跟你說了什麼事情，讓你感到怪怪的？）比如他跟
    我說房子已經在裝潢，作了什麼工程，但是每一次跟我講的
    工程的費用，金額都不一樣」、「（檢察官問：當時你有投
    資？）沒有，他一直催促我，但是我感到怪怪的，我才私下
    去問管理員」、「（檢察官問：診所也是在土城，這二個月
    期間，如果你是一個投資者，為何這二個月期間，你才去問
    管理員？）因為一開始，甲○○說的不會很明顯，他說的前
    置作業只是一些與人交談，是沒有進度，直到他說開始施工
    ，我並沒有看到他找水泥工、木工之類的，所以我才感到怪
    怪的」、「（審判長問：就被告提到要開安養中心，你有看
    到他作什麼事情？）除了看到他在花蓮的安養中心資料外，
    沒有看到他做什麼事情」等語（詳前開審判筆錄第3-5 頁）
    ，且被告甲○○亦不否認曾向告訴人丁○○等人提及欲籌措
    資金開辦老人安養中心，告訴人丁○○並且投資100 萬元之
    事實，足見證人丁○○、乙○○前開證述，應可採信。
(二)被告甲○○雖以前詞置辯，然被告甲○○於本院訊問時先稱
    ：「（問：開安養院至少要多少錢？）86年間我兩百萬就開
    起來了」、「（問：95年1 月初你有兩百萬嗎？）我朋友說
    要借給我。那個朋友已經跑掉了」、「（問：你94年都負債
    憑什麼95年要開安養院？）我朋友說要借我錢」、「（問：
    那個朋友？）姓陳的朋友。他叫陳友倫（或侖）」、「（問
    ：你剛剛說丁○○所拿出來的錢被姓陳的騙走是不是陳友倫
    ？）是的」、「（問：你都說陳友倫要借你兩百萬，怎麼你
    壹佰萬元反而被他騙走？）當初他也都有給我利息錢，我的
    錢就是被他騙走了」、「（問：到底是你要開安養中心還是
    陳友倫要開？）他叫我開，因為我有開過」、「（問：陳友
    倫是作什麼事情的？）我不清楚」、「（問：陳友倫當初的
    聯絡電話？）我忘記了」、「（問：他當時住在哪裡？）住
    在這邊附近，詳細地點我不知道」等語（詳本院98年4 月14
    日準備程序筆錄第5-7 頁），嗣於本院審理時自稱：「（檢
    察官問：安養院從頭到尾你只做了一件看房子的事情，還有
    作何事？）我有作招牌，也有設計書送件到縣政府」、「丁○○交給我的錢，我交給我一個朋友陳友倫還是陳民倫，我
    搞不清楚，反正我都是叫他阿倫。因為他說他也要投資，他
    是金主」、「（問：他既然要投資，應該是他要拿出錢來，
    怎麼會是你拿錢給他？）他要拿出的錢比較多，他是大老闆
    ，他叫我開安養院的」、「（問：開安養院到底要花多少錢
    ？）少說也要5 、6 百萬」、「（問：那位金主要投資多少
    ？）不足的部分他都要拿出來」、「（問：究竟他有無拿出
    錢？）他人就跑掉」、「（問：錢交給他的理由？）因為他
    可以統一管理」、「（問：你自己投資多少錢？）那時候身
    上還有二十多萬元」、「（問：你有將這二十幾萬交給陳友
    倫？）沒有，我是出工」、「（問：你說你們要合夥開安養
    院，當時股份如何說的？）比例是丁○○一股，大老闆陳友
    倫有三股，我是二股，是以職務區分，張醫師三股，總共十
    股」、「（問：據你所稱現在只有九股？）其他都是大老闆
    的股，我們還沒有簽合夥契約書」等語（詳本院98年6 月16
    日審判筆錄第6 頁、第8-9 頁），徵之上開被告甲○○之供
    述，其顯對老人安養中心之經費來源、預算、組織架構、人
    員編制、出資比例、股數等與設置老人安養中心息息相關之
    事項毫無所悉，已有違常情。且倘被告甲○○確有開立老人
    安養中心之計畫，何以於向告訴人丁○○收取投資款項後，
    竟未有設置老人安養中心之任何具體行動，連有關向主管機
    關申請設置老人安養中心之申請書、計畫書等，均付之闕如
    。再者，衡諸常情，邀約他人投資事業，各投資者間本即存
    有一定之信賴關係，被告甲○○竟對其所指之投資者「陳友
    倫」之真實姓名、年籍、住居所暨電話等聯絡方式一無所知
    ，甚且將告訴人丁○○之投資款項交付予該名自稱「陳友倫
    」之人，實大悖常情。
(三)綜上各情勾稽以觀，被告甲○○收取告訴人丁○○所交付之
    79萬元暨先前之借款21萬元轉作投資款等款項後，被告甲○○均未將該等投資款項用於老人安養中心之設置上，堪認被
    告甲○○係以邀集告訴人丁○○投資開設老人安養中心為由
    之詐術手段，致告訴人丁○○陷於錯誤，而交付財物無誤。
    被告甲○○前揭所辯伊係遭「陳友倫」詐騙云云，實係為掩
    飾其詐欺犯意之藉口，實不足採。從而本件事證明確，被告
    甲○○詐欺犯行，堪以認定。
二、新舊法比較：
(一)查被告行為後，刑法第2 條第1 項於94年2 月2 日以華總一
    義字第09400014901 號令修正公布，並自95年7 月1 日起施
    行；修正後刑法第2 條第1 項規定，已將新舊法律適用之「
    從新從輕」原則，改採「從舊從輕」原則，而此規定僅係規
    範行為後法律變更所生新舊法律比較適用之準據法，並非實
    體刑罰法律，自不生行為後法律變更之比較適用之問題，應
    逕行適用新法第2 條第1 項之規定。
(二)修正刑法係自95年7 月1 日起施行，在此之前，刑法分則編
    有關罰金刑之貨幣單位係銀元；且依刑法分則編應處罰金者
    ，應適用罰金罰鍰提高標準條例第1 條、第4 條之規定，亦
    即應按各該具體條文制定或修正之時間先後，定其提高之倍
    數。惟被告行為後，刑法施行法增訂第1 條之1 ，於95年6
    月14日經總統公布，並自同年7 月1 日起施行；該條規定：
    「中華民國94年1 月7 日刑法修正施行後，刑法分則編所定
    罰金之貨幣單位為新臺幣。94年1 月7 日刑法修正時，刑法
    分則編未修正之條文定有罰金者，自94年1 月7 日刑法修正
    施行後，就其所定數額提高為30倍。但72年6 月26日至94年
    1 月7 日新增或修正之條文，就其所定數額提高為3 倍」。
    亦即自95年7 月1 日起，刑法分則編所定罰金之貨幣單位，
    由原來之銀元改為新臺幣；且94年1 月7 日刑法修正時，刑
    法分則編未修正之條文定有罰金者，自95年7 月1 日起，有
    關罰金之數額提高為30倍。查刑法第339 第1 項之罪有罰金
    刑之處罰，且自24年7 月1 日施行後即未再修正，依增訂刑
    法施行法第1 條之1 之規定，其罰金以新臺幣為單位，數額
    應提高30倍。此規定因屬前揭罰金罰鍰提高標準條例第1 條
    但書所稱之「法律已依一定比率規定罰金或罰鍰之數額或倍
    數」，自應優先適用，另修正後刑法第33條第5 款亦已將罰
    金刑調整為新臺幣1 千元以上，以百元計算，故依前述標準
    換算後，罰金刑度部分已變更為「新臺幣3 萬以下，新臺幣
    1 千元以上」，然依被告行為時之刑罰法律，即罰金罰鍰提
    高標準條例第1 條前段及修正前刑法第33條第5 款規定之罰
    金最低額銀元1 元計算，罰金刑最高為銀元1 千元，最低額
    均為銀元1 元，若換算為新臺幣，最高額雖與新法皆同，然
    最低額僅為新臺幣3 元。因此，比較上述修正前、後之刑罰
    法律，自以被告行為時即修正前關於科處罰金刑之法律較有
    利於被告。
(三)另刑法第41條第1 項前段有關易科罰金折算標準之規定，95
    年7 月1 日起施行之新刑法修正為：「犯最重本刑為五年以
    下有期徒刑以下之刑之罪，而受六個月以下有期徒刑或拘役
    之宣告者，得以新臺幣一千元、二千元或三千元折算一日，
    易科罰金」，而依修正前同條項（「得以銀元一元以上三元
    以下折算一日，易科罰金」）及修正前罰金罰鍰提高標準條
    例第2 條（現已刪除）規定，就其原定數額提高為100 倍折
    算1 日，則係以銀元100 元至300 元折算1日 ，經折算為新
    臺幣幣值後，以新臺幣300 元至900 元折算1 日。是比較修
    正前後之易科罰金折算標準，自以行為時即修正前之規定，
    較有利於被告。
(四)經綜合比較前述各項法律變更之結果後，本案因修正後之規
    定並未對被告更為有利，依據刑法第2 條第1 項前段，應一
    體適用修正前刑法及修正前罰金罰鍰提高標準條例之規定，
    合先敘明。
三、核被告甲○○所為，係犯刑法第339 條第1 項之詐欺取財罪
    。爰審酌被告犯罪之動機、目的、方法、所詐得之金額、且
    迄未賠償告訴人損失等一切情狀，量處如主文所示之刑，並
    依修正前刑法第41條第1 項之規定諭知如易科罰金之折算標
    準。末查本件被告犯罪時間在96年4 月24日以前，所犯為刑
    法第339 條第1 項之罪，合於減刑條件，爰依中華民國九十
    六年罪犯減刑條例第2 條第1 項第3 款之規定，減其刑期二
    分之一，並依修正前刑法第41條第1 項之規定諭知如易科罰
    金之折算標準，以資懲儆。
四、不另為無罪諭知之部分：
(一)公訴意旨略以：被告甲○○基於意圖為自己不法所有之概括
    犯意，明知自己財務狀況不佳，已無力清償任何債務，竟隱
    瞞此事實，分別於94年11月間某日、同年11月20日、同年12
    月20日，在臺北縣土城市○○路○ 段179 號「大進汽車當鋪
    」，偽稱急需用錢為由，向告訴人丙○○借款，致告訴人丙○○不疑有他，而分別以典當自小客車，代為向他人借款及
    自行借予款項之方式，分別給付33萬元、20萬元、10萬元，
    前後共計63萬元之款項予被告甲○○，惟被告甲○○事後即
    避不見面，迭經告訴人丙○○追討，被告甲○○均未還款，
    告訴人丙○○始知受騙，因認被告甲○○此部分另涉犯刑法
    第339條第1項之詐欺取財罪嫌等語。
(二)按犯罪事實應依證據認定之，無證據不得認定犯罪事實；另
    按不能證明被告犯罪者，應諭知無罪之判決，刑事訴訟法第
    154 條第2 項、第301 條第1 項分別定有明文。申言之，犯
    罪事實之認定應憑證據，如未能發現相當證據，或證據不足
    以證明，自不能以推測或擬制之方法，作為裁判基礎（最高
    法院40年台上字第86號判例意旨參照）；且認定犯罪事實所
    憑之證據，雖不以直接證據為限，間接證據亦包括在內，然
    而無論直接證據或間接證據，其為訴訟上之證明，須於通常
    一般之人均不致有所懷疑，而得確信其為真實之程度者，始
    得據為有罪之認定，倘其證明尚未達到此一程度，而有合理
    之懷疑存在而無從使事實審法院得有罪之確信時，即應由法
    院為諭知被告無罪之判決（最高法院76年台上字第4986號判
    例意旨參照）。再者，檢察官對於起訴之犯罪事實，仍應負
    提出證據及說服之實質舉證責任。倘其所提出之證據，不足
    為被告有罪之積極證明，或其指出證明之方法，無從說服法
    院以形成被告有罪之心證，基於無罪推定之原則，自應為被
    告無罪判決之諭知（參照最高法院92年台上字第128 號判例
    意旨）；復按告訴人之指訴，係以使被告受刑事訴追為目的
    ，是以告訴人之指訴為證據方法，除其指訴須無瑕疵，且應
    有查與事實相符之佐證，始得資為判決之基礎（最高法院52
    年台上字第1300號、61年台上字第3099號判例參照）；又按
    刑法第339 條第1 項詐欺罪之成立，以意圖為自己或第三人
    不法所有，以詐術使人將本人或第三人之物交付為要件，所
    謂以詐術使人交付，必須被詐欺人因其詐術而陷於錯誤，若
    其所用方法，不能認為詐術，亦不致使人陷於錯誤，即不構
    成該罪；是以民事債務人之間，若有未依債務本旨履行給付
    之情形，在一般社會經驗而言，其原因非一，或係因不可歸
    責之事由無法給付，或係因合法對抗他造主張抗辯而拒絕給
    付，甚至債之關係成立後，始行惡意遲延給付，皆有可能，
    非必自始即出於無意給付之詐欺犯罪，自難以被告單純債務
    不履行之狀態，即推定被告自始即有不法所有意圖而施用詐
    術。
(三)經查：告訴人丙○○於偵查中指稱：「甲○○本來住土城市
    ○○路98巷正確地址不清楚，現在找不到他了，94年10月間
    他急需用錢向我借貸現金約63萬元，他承諾95年3 月底要還
    款，結果未還款，人去樓空，所以告他詐欺。94年11月20日
    他又向我借款，但我現金不足，我帶他去向潘啟迪借款33萬
    元，我擔保人，並簽立借據及本票，約定95年2 月20日還款
    ，結果未還。去年約10月間他向我借款，我現金不足，我將
    我車牌4000-MW 的自小客車委託他去借款，結果他向大進當
    鋪借款20萬元，行照押在當鋪，因他利息未交，導致我的車
    子被當鋪扣押」、「（問：你與他何關係？）認識20年的好
    朋友，因為當時他已經被逼債，我不忍心才借他錢」、「（
    問：為何認定他詐欺？）因為他告訴我他有能力還款，所以
    我才借款，他告訴我現在週轉不靈，可是他有能力將錢在短
    期內還清，我也沒有向他拿利息」、「（問：他以前有向你
    借過錢？）有，金額不大，但他都有還，這是陸續所借款就
    未還了」等語（詳95年度他字第3252號偵查卷第3-4 頁），
    足見告訴人丙○○借錢予被告甲○○時，已知悉被告甲○○
    之財務陷入周轉困難，被告甲○○向告訴人丙○○借款之初
    ，並無何為自己不法所有之意圖，亦未對告訴人丙○○施以
    何詐術。至證人即告訴人丙○○於本院審理時雖證稱：「甲○○邀我投資安養院，我以為甲○○手頭很闊綽，我是在跟
    甲○○要錢後，甲○○推託，我才去瞭解他的經濟狀況」等
    語（詳本院98年5 月5 日審判筆錄第6-9 頁），然此已與其
    於偵查中指證內容相齟齬，且觀諸證人丙○○於偵查中提出
    之書函內容提及：「因被告在外債台高築‧‧‧‧被告於94
    年11月間，因積欠賭債遭催討甚急，要求吾人將所擁有車號
    4000-MW 汽車一部押給大進當鋪借調現金20萬元整，供被告
    清償賭債‧‧‧‧被告於94年11月間再度因債務高築，被債
    主催討甚急，情急之下，要求吾人向潘啟迪借調現金33萬元
    」等，此有該書函乙份附卷可按（詳95年度他字第3252號偵
    查卷第13、14頁），堪認告訴人丙○○於借款予被告甲○○
    前，已知悉被告甲○○之經濟狀況至明，是其於本院審理時
    所稱，顯非事實，自不予採信。綜上，依現有事證，並無法
    認定被告甲○○確有公訴人指述之此部分詐欺犯行，其此部
    分犯行尚屬不能證明。惟公訴人認被告此部分犯罪事實與前
    述論罪科刑部分之事實間，有連續犯裁判上一罪之關係，爰
    不另為無罪之諭知。
據上論斷，應依刑事訴訟法第299 條第1 項前段，刑法第2 條第
1 項前段、第339 條第1 項、修正前刑法第41條第1 項，刑法施
行法第1 條之1 第1 項、第2 項前段，中華民國九十六年罪犯減
刑條例第2 條第1 項第3 款、第7 條、第9 條，判決如主文。
本案經檢察官吳宗光到庭執行職務。
中    華    民    國    98    年    6     月    30    日
                  刑事第十三庭審判長  法  官   李幼妃
                                      法  官   張紹省
                                      法  官   鄭燕璘
以上正本證明與原本無異
如不服本判決，應於判決送達後10日內，向本院提出上訴書狀，
且上訴書狀應敘述具體理由，而上訴書狀未敘述上訴理由者，應
於上訴期間（即自收受判決書之翌日起算10日）屆滿後20日內補
提理由書。「切勿逕送上級法院」。
中    華    民    國    98    年    6     月    30    日
                                      書記官   陳筱惠
附錄本案論罪科刑法條全文：
中華民國刑法第339條
意圖為自己或第三人不法之所有，以詐術使人將本人或第三人之
物交付者，處5 年以下有期徒刑、拘役或科或併科1 千元以下罰
金。
以前項方法得財產上不法之利益或使第三人得之者，亦同。
前二項之未遂犯罰之。


司法院資訊處製作；財團法人民間司法改革基金會備份。
